【裁判字號】    92,訴,4038
【裁判日期】    921125
【裁判案由】    返還不當得利
【裁判全文】
臺灣臺北地方法院民事判決                        九十二年度訴字第四０三八號
    原      告  聯邦商業銀行股份有限公司
    法定代理人  戊○○
    訴訟代理人  乙○○
                丁○○
    被      告  甲○○
                丙○○
當事人間請求返還不當得利事件，本院於九十二年十一月三日言詞辯論終結，判決如
下：
    主  文
被告甲○○應給付被告丙○○新台幣玖拾貳萬零柒佰陸拾肆元，並由原告代位受領。
訴訟費用由被告負擔。
本判決於原告以新台幣拾壹萬元或同面額之交通銀行開發金融債券第十五期第九次
五年期債票供擔保後，得假執行。
    事  實
甲、原告方面：
一、聲明：除假執行擔保金額外，如主文所示。
二、陳述略稱：
（一）被告丙○○曾邀訴外人呂彥志為連帶保證人，分別於民國八十八年十二月三十
      日、八十九年一月二十七日向原告申貸新台幣（下同）三百三十萬元、三百五
      十萬元，約定按月清償本息，然被告丙○○自九十一年一月二十七日起即逾期
      未繳，屢經催討無效，原告起訴請求清償借款，經鈞院九十年度重訴字第一九
      七二號判決確定，被告丙○○應與訴外人呂彥志連帶給付原告六百七十二萬零
      四百四十二元及自九十年三月一日起至清償日止，按年息百分之八點二五計算
      之利息，暨自九十年四月一日起至清償日止，逾期逾期在六個月以內者，按上
      開利率百分之十，逾期超過六個月者，按上開利率百分之二十計算之違約金，
      該判決業已確定。嗣後原告另行處分擔保品抵償部分債務，被告丙○○現仍積
      欠原告一百七十五萬六千一百零四元及利息、違約金。
（二）詎被告丙○○於九十年四月十八日將其所有，坐落台北市○○區○○段四小段
      七八五、七八六－一地號，應有部分均為00000000分之一二五九二八
      之土地，及其上台北市○○區○○段四小段一六九二建號，門牌台北市○○區
      ○○路一八七巷一號十二樓之房屋（以下合稱系爭房地）贈與被告甲○○，並
      辦妥所有權移轉登記。原告已對系爭房地聲請假處分，並訴請撤銷被告丙○○
      、甲○○間就系爭房地之贈與行為並請求塗銷所有權移轉登記，業經鈞院以九
      十年度訴字第六五一○號判決原告勝訴，該判決已於九十一年七月三十日確定
      。
（三）因系爭房地之抵押權人即訴外人國泰商業銀行股份有限公司（以下簡稱國泰商
      銀）對系爭房地聲請強制執行，因鈞院業以九十一年度執字第一一八七四號案
      件進行強制執行程序，致原告無法辦理回復登記，另因被告甲○○並非原告之
      債權人，原告亦無法就該強制執行程序聲明參與分配。系爭不動產於九十二年
      五月二十七日以六百三十九萬九千九百九十元拍定，經分配後尚有餘款九十二
      萬零七百六十四元可發還被告甲○○。
（四）被告丙○○、甲○○間之贈與行為既經鈞院判決撤銷，所有權移轉登記並應予
      塗銷，被告甲○○自判決確定時起已喪失所有權人之地位，自斯時起，其受領
      鈞院九十一年度執字第一一八七四號執行程序分配剩餘款之法律上原因即不存
      在，且被告丙○○尚欠原告一百七十五萬六千一百零四元及利息、違約金，被
      告丙○○怠於行使權利其對被告甲○○之不當得利返還請求權，爰依民法第二
      百四十二條、第一百七十九條規定，代位被告丙○○請求被告甲○○返還分配
      剩餘款九十二萬零七百六十四元，並由原告代位受領。
三、證據：提出民事判決暨確定證明書、土地及建物登記簿謄本、民事裁定、分配表
    、授信明細查詢單、
乙、被告方面：
    被告均未於言詞辯論期日到場，亦未提出書狀作何聲明或陳述。
丙、本院依職權調閱本院九十一年度執字第一一八七四號卷宗全卷。
    理  由
甲、程序方面：
    本件被告均未於言詞辯論期日到場，無民事訴訟法第三百八十六條所列各款情形
    ，依原告之聲請，由其一造辯論而為判決。
乙、得心證之理由：
一、原告起訴主張被告丙○○曾邀訴外人呂彥志為連帶保證人，分別於民國八十八年
    十二月三十日、八十九年一月二十七日向原告申貸三百三十萬元、三百五十萬元
    ，然被告丙○○並未依約清償，尚欠原告一百七十五萬六千一百零四元及嗣後之
    利息、違約金，詎被告丙○○於九十年四月十八日將其所有之系爭房地贈與被告
    甲○○並辦妥所有權移轉登記，鈞院業以九十年度訴字第六五一○號判決撤銷被
    告丙○○、甲○○間就系爭房地之贈與行為，被告甲○○應塗銷該所有權移轉登
    記，該判決已於九十二年七月三十日確定，惟系爭房地之抵押權人對系爭房地聲
    請強制執行，因鈞院業以九十一年度執字第一一八七四號案件進行強制執行程序
    ，原告無從辦理回復登記，亦無法參與分配，系爭房地拍定後，經分配尚有餘款
    九十二萬零七百六十四元可發還被告甲○○，被告甲○○已非系爭房地所有權人
    ，已無受領分配餘款之法律上原因，惟被告丙○○怠於行使不當得利返還請求權
    ，爰依民法第二百四十二條、第一百七十九條，代位被告丙○○請求被告甲○○
    返還分配剩餘款九十二萬零七百六十四元，並由原告代位受領；被告經合法通知
    ，並未到場或以書狀作何陳述。
二、原告主張被告丙○○曾邀訴外人呂彥志為連帶保證人，分別於民國八十八年十二
    月三十日、八十九年一月二十七日向原告申貸三百三十萬元、三百五十萬元，然
    被告丙○○並未依約清償，尚欠原告一百七十五萬六千一百零四元及嗣後之利息
    、違約金，詎被告丙○○於九十年四月十八日將其所有之系爭房地贈與被告甲○
    ○並辦妥所有權移轉登記，鈞院業以九十年度訴字第六五一○號判決撤銷被告丙
    ○○、甲○○間就系爭房地之贈與行為，被告甲○○應塗銷該所有權移轉登記，
    該判決已確定，惟系爭房地之抵押權人對系爭房地聲請強制執行，因鈞院業以九
    十一年度執字第一一八七四號案件進行強制執行程序，原告無從辦理回復登記，
    亦無法參與分配，系爭房地拍定後，經分配尚有餘款九十二萬零七百六十四元可
    發還被告甲○○之事實，業經原告提出民事判決暨確定證明書、土地及建物登記
    簿謄本、民事裁定、分配表、授信明細查詢單、
    並經本院依職權調閱本院九十一年度執字第一一八七四號卷宗全卷審核無訛，被
    告經合法通知，並未到場或以書狀作何爭執，自堪信原告之主張為真正。
三、按法律行為經撤銷者，視為自始無效，民法第一百十四條第一項規定甚明。系爭
    不動產原屬被告丙○○所有，嗣於九十年四月十八日以夫妻贈與為原因移轉登記
    予被告甲○○，此有土地登記簿謄本在卷可稽。惟前開贈與行為及所有權移轉登
    記行為業經本院九十年度訴字第六五一○號判決撤銷，被告甲○○並應將所有權
    移轉登記塗銷，該判決業已於九十一年七月二十三日確定，此有民事判決暨確定
    證明書在卷可稽。被告間就系爭房地所為之贈與行為及所有權移轉登記行為既均
    經判決撤銷確定，揆諸前開法條，被告間之贈與行為及所有權移轉登記行為即自
    使無效，易言之，系爭房地之所有權始終屬被告丙○○所有，並未合法移轉予被
    告甲○○。
四、次按，無法律上原因而受利益，致他人受損害者，應返還其利益；雖有法律上之
    原因，而其後已不存在者，亦同，民法第一百七十九條定有明文。系爭房地經本
    院依強制執行程序拍賣並分配後，尚有餘款九十二萬零七百六十四元可發還被告
    甲○○，此有本院九十一年度執字第一一八七四號案件分配表在卷可稽。查系爭
    房地係於九十二年五月十八日即遭訴外人國泰商銀聲請拍賣抵押物而開始強制執
    行程序，致原告於本院九十年度訴字第六五一○號判決確定後，未能取得無其他
    債權人並按查封或調卷拍賣之證明書件，不符土地登記規則第一百四十一條之規
    定，致原告無從為回復登記，執行程序仍須繼續進行，此有本院九十一年度執字
    第一一八七四號裁定在卷可稽，惟系爭房地拍賣後所得價款係系爭房地之變形，
    於分配後若尚有餘額，仍應歸屬於系爭房地之原所有權人。依九十一年度執字第
    一一八七四號案件分配表之記載，被告甲○○可獲發還剩餘款九十二萬零七百六
    十四元。查強制執行法上之拍賣係買賣之一種，即拍定人為買受人，而以拍賣機
    關代替債務人立於出賣人之地位，最高法院四十九年台抗字第八三號判例著有明
    文，系爭房屋經拍定後，買受人所繳價金即為原物之代替物，仍屬債務人之財產
    ，僅由執行法院依法代債務人受領並處理後續之分配、發款事宜而已。本件買受
    人業已繳納價金，此有繳款收據附於九十一年度執字第一一八七四號卷宗可稽，
    此筆價金係被告甲○○之財產，僅由執行法院依法代為保管處理，已如前述，是
    以無論剩餘款是否業已發還予被告甲○○，被告甲○○均已受有此筆利益。惟被
    告甲○○既因所有權移轉行為遭撤銷而自始非系爭房地之所有權人，僅因土地登
    記之限制而未能及時回復至被告丙○○名下，就分配後之餘款，被告甲○○即無
    受領之法律上原因，應由系爭房地之真正所有權人即被告丙○○受領，被告甲○
    ○獲得此筆剩餘款，顯將造成被告丙○○積極財產減少，受有損害，揆諸前開規
    定，被告丙○○即得請求被告甲○○返還其無法律上原因所受領之剩餘款九十二
    萬零七百六十四元。
五、末按，債務人怠於行使其權利時，債權人因保全債權，得以自己之名義，行使其
    權利，民法第二百四十二條定有明文。被告丙○○尚欠原告一百七十五萬六千一
    百零四元及嗣後之利息、違約金，此有分配表、授信明細查詢單在卷可稽，是以
    被告丙○○顯係原告之債務人。被告丙○○對原告之債務迄未清償，竟怠於行使
    其對被告甲○○之不當得利返還請求權，顯將有害於原告債權之實現，是以原告
    依前開規定，代位行使被告丙○○對被告甲○○之不當得利返還請求權，並代位
    受領此筆剩餘款，即屬有據，應予准許。
六、綜上所述，原告依民法第二百四十二條、第一百七十九條之規定，代位被告丙○
    ○請求被告甲○○返還分配剩餘款九十二萬零七百六十四元，並由原告代位受領
    ，為有理由，應予准許。
七、因本案事證已臻明確，兩造其餘主張陳述及所提之證據，均毋庸再予審酌，附此
    敘明。
八、原告陳明願供擔保，請求宣告假執行，核無不合，茲酌定相當之擔保金額，予以
    准許。又，本件被告並非連帶債務人，無從命其連帶負擔訴訟費用，併此敘明。
九、結論：本件原告之訴為有理由，依民事訴訟法第三百八十五條第一項前段、第七
    十八條、第八十五條第一項、第三百九十條第二項，判決如主文。
中      華      民      國    九十二    年     十一     月    二十五    日
                                    民事第六庭  法  官    陳怡雯
正本係照原本作成
如對本判決上訴，須於判決送達後廿日內向本院提出上訴狀
中      華      民      國    九十二    年    十一    月      二十七    日
                                              書記官    謝梅琴


司法院資訊處製作；財團法人民間司法改革基金會備份。
